臺灣臺中地方法院民事判決　99年度訴字第2698號
原　　　告　力興資產管理股份有限公司
法定代理人　趙榮芳
訴訟代理人　藍正立
被　　　告　黃國成
訴訟代理人　楊承彬　律師
上列當事人間請求清償借款事件，本院於民國100年3月10日言詞
辯論終結，判決如下：
    主      文
原告之訴及假執行之聲請均駁回。
訴訟費用由原告負擔。
    事實及理由
一、按訴狀送達後，原告不得將原訴變更，但擴張或減縮應受判
    決事項之聲明者，不在此限。民事訴訟法第255條第1 項第3
    款定有明文。本件原告起訴時係請求被告給付新台幣（下同
    ）1,882,876元及自民國（下同）93年4月23日起清償日止，
    按年息10%計算之利息，並自93年4月16日起至清償日止，按
    上開利率20%計算之違約金。嗣於審理中請求金額減縮為1,4
    53,276及自94年8月30日起清償日止，按年息10%計算之利息
    ，並自93年4月16日起至清償日止，按上開利率20%計算之違
    約金，核無不合。
二、本件原告起訴主張：訴外人中興商業銀行股份有限公司（以
    下稱中興銀行）前於民國（下同）88年4月9日概括承受台中
    市第四信用合作社之全部債權、債務。嗣訴外人中興銀行復
    於93年4月16 日將對於包括被告在內之債權，讓與原告，且
    經公告，是原告為本件債權之受讓人，先予敘明。查被告與
    訴外人林英堂、黃源清、黃鈺愉（註：原告均已撤回）及賴
    一祥（註：原告另行起訴）、黃振溢、載春喜（支付命令確
    定）等人共同向台中市第四信用合作社辦理共同貸款新台幣
    （下同）8,000萬元，並設定最高限額抵押權（註：9,600萬
    元），且共同開立本票為憑。距料，嗣上開被告等人並未依
    約按期還款，經原債權人（註：即台中市第四信用合作社）
    聲請拍賣抵押物（註：本院85年度執字第9650號）後，尚有
    不足額16,953,560元。嗣訴外人中興銀行讓與原告1,882,87
    6元，而被告為上開債務之連帶保證人，此由被告為4紙（面
    額均為2,000 萬元）本票之（共同）發票人，及抵押權設定
    契約所附之其他約定事項第9 條約定可知，是原告自得請求
    上開債權尚未受清之部分，爰依債權讓與、消費借貸及連帶
    保證之法律關係，提起本件訴訟。訴之聲明：如（一）減縮
    後金額、利息及違約金所示。
二、被告則對於原告為系爭債權之受讓人，被告為系爭4 紙本票
    （共同）發票人之一，並設有最高限額抵押權，訂有設定契
    約書及其他約定事項等情，不為爭執，自堪可信為真實。惟
    以，被告僅係上開設定抵押權債務之物上保證人，而非連帶
    保證人，是被告自無就拍賣押物不足清償之債務部分負責。
    原告雖以抵押權設定契約所附之其他約定事項第9 條為據，
    主張被告為亦為上開債務之連帶保證人，然由該其他約定事
    項第13條觀之，被告並未明示任上開債務之連帶證人。又上
    開其他約定事項第9條之內容，亦違反民法第247條之1第2款
    之規定，而為無效。是被告既僅為上開借款債務之物上保證
    人，則就本件不足部分，即無清償之義務。答辯聲明：原告
    之訴駁回。如受不利之判決，願供擔保請准宣告免為假執行
    。
三、經查，觀之兩造所不爭執卷附之抵押權設定契約書，其上載
    明被告係義務人，而非債務人。換言之，被告係提供擔保物
    之物上保證人，而非借款人甚明。雖被告為系爭4 紙本票之
    共同發票人，而為票據債務人，然票據具有無因性，票據債
    權與原因債權亦各自獨立（即票據獨立性），而關於票據授
    受之法律上目的，或為清償目的、融通目的、贈與目的，及
    擔保目的，此票據授受之目的決定，無從由執有票據之事實
    ，即為票據授受之法律上目的為借貸抑或保證。是以，自無
    從以被告為系爭4 紙本票之共同發票人，即為其為借款人或
    保證人之認定。次查，上開抵押權設定契約所附之其他約定
    事項第9 條：「債務人如發生未能依約按月付息，經票據交
    換所宣告拒絕往來、停止支付、清理債務或受破產宣告、強
    制執行、假扣押、處分及其他司法或行政處分等情形之一者
    ，或抵押權人認為務人信用低落，有未能如期償還債務之虞
    時，不論票據或借據否到期，皆視同到期不能清償債，貴社
    得依據前條特別授權逕行處分擔保物，將其所得價金抵償本
    息、遲延利息、違約金、損害賠償及各項費用，如尚有不足
    仍由債務人、擔保物提供人及保證人連帶負責立即補足，債
    務人、擔保物提供人及保證人決無異議。至於其抵償債務之
    先後順序得由貴社任意決定之。」，係表示擔保物提供人應
    就處分擔保物後不足清償之債務負責，而非擔保物提供人為
    連帶保證人。而按，稱保證者，謂當事人約定，一方於他方
    之債務人不履行債務時，由其代負履行責任之契約，為民法
    第739 條所明定。是保證契約為雙方當事人（即保證人與債
    權人）之合意，惟上開抵押權設定契約所附之其他約定事項
    第9 條，係抵押權設定契約之內容，而非該兩造間另成立保
    證契約，自難謂被告已因上開約定事項之內容，而同時具有
    保證人之身分。雖原告又提出台中市第四信用合作社放款便
    查卡，其上係載明被告為保證人，然該放款便查卡係於債權
    人單方、片面，便宜之記載，未能據此即謂被告為上開債務
    之保證人。是本件兩造所爭執者，厥為被告以物上保證人之
    身分，所負之責任超越物上保證人之責任，其效力為何？是
    否有違民法第247條之1之規定。
四、按民法第247條之1規定：「依照當事人一方預定用於同類契
    約之條款而訂定之契約，為左列各款之約定，按其情形顯失
    公平者，該部分約定無效：一、免除或減輕預定契約條款之
    當事人之責任者。二、加重他方當事人之責任者。三、使他
    方當事人拋棄權利或限制其行使權利者。四、其他於他方當
    事人有重大不利益者。」此即學說上所謂之「附合契約」，
    此類契約，通常由工商企業者一方，預定適用於同類契約之
    條款，由他方依其契約條款而訂定之。預定契約條款之一方
    ，大多為經濟上較強者，而依其預定條款訂約之一方，則多
    為經濟上之較弱者，為防止契約自由之濫用及維護交易之公
    平而為規定（即契約自由與契約正義之二律之平衡）。該條
    係於88年4月1日所增訂，依民法債編施行法第17條規定，修
    正之民法第247條之1之規定，於民法債編施行前訂定之契約
    ，亦適用之。本件被告與台中市第四信用合作社間所訂之抵
    押權設定契約，固於81年間，惟依上開施行法第17條之規定
    ，亦有民法第247條之1規定之適用無疑。次按，抵押權人，
    於債權已屆清償期，而未受清償者，得聲請法院，拍賣抵押
    物，就其賣得價金而受清償。民法第873 條，定有明文。本
    件被告係提供擔保物而與台中市第四信用合作社，設定最高
    限額抵押權，已如前述，是台中市第四信用合作社為抵押權
    人，依上說明，被告並無於提供擔保物之外，負清償之責。
    此與民法第739 條所定之保證人所負之保證責任，顯有不同
    。抵押人（即提供抵押物之義務人、物上保證人）即被告如
    於前開責任外，對抵押權人（即債權人）另負債務者，即為
    加重抵押人之責任。
五、次查，觀諸卷附之抵押權設定契約書暨所附之其他約定事項
    ，該其他約定事項之末有被告及其他訴外人林英堂、黃源清
    、賴一祥、黃振溢、載春喜等人之印文，未有其他個別商議
    之約定條款，且上開其他約定事項條款（註：共17條）之內
    容均係有利於抵押權人之約定。是上開其他約定事項，要可
    認為係當事人一方預定用於同類契約之條款而訂定之契約，
    即所謂之「附合契約」已明。而依上開（四）所述，上開附
    合契約之內容，已加重他方當事人即被告之責任。是依上開
    民法第247條之1之規定，該其他約定事項第9 條，應屬無效
    。原告既為系爭債權之受讓人，即無從據上開約定事項對被
    告而為主張（民法第299條第1項參照）。
六、綜上，本件被告既為抵押人，而非（連帶）保證人，其他約
    定事項第9 條約定抵押人應負擔保物以外之責任，亦因違反
    民法第247條之1之規定，而為無效，原告為該債權之受讓人
    ，被告自亦得以該無效對抗原告（並參照民法第111 條）。
    是本件原告依依債權讓與、消費借貸及連帶保證之法律關係
    ，對被告為本件主張如（一）所示減縮後之聲明，於法即有
    未合，要無理由，自應予以駁回。其假執行之聲請，既失所
    附麗，爰一併予以駁回。
七、據上論結，原告之訴為無理由，依民事訴訟法第78條，判決
    如主文。
中    華    民    國  100    年     3     月    23    日
                  民事第二庭    法  官  陳添喜
正本係照原本作成。
如對本判決上訴，須於判決送達後20日內向本院提出上訴狀。如
委任律師提起上訴者，應一併繳納上訴審裁判費。
中    華    民    國  100    年     3     月    23    日
                                書記官  鐘麗芳